【裁判字號】    97,訴,1980
【裁判日期】    980731
【裁判案由】    違反商業會計法等
【裁判全文】
臺灣臺南地方法院刑事判決              97年度訴字第1980號
公  訴  人  臺灣臺南地方法院檢察署檢察官
被      告  丙○○
            子○○
            乙○○原名史文成.
            壬○○
            己○○
            庚○○原名黃忠雄.
            丁○○
上 一 人之
選任辯護人  郭清寶律師
被      告  辛○○
上列被告因違反商業會計法等案件，經檢察官提起公訴（95年度
偵字第8330號；97年度偵字第12528、12531、12533號），本院
判決如下：
    主  文
本件管轄錯誤，移送臺灣高雄地方法院。
    理  由
一、起訴意旨如附件檢察官起訴書所載。
二、按案件由犯罪地或被告之住所、居所或所在地之法院管轄，
    刑事訴訟法第五條第一項定有明文。查：
  (一)本案除同案被告癸○○（另行審結）之住所設於本院管轄區
    域內外，其他被告之住居所則無一在本院管轄區域內。茲詳
    述如下：
    1.被告丙○○之住所設於高雄縣鳳山市○○○路一○號一○
      樓之六（見本院卷第四七頁）；居所則在高雄縣鳳山市○○路三五九巷一三號（見戊○九十五年度偵字第八三三○
      號卷(三)第二七九頁、雄檢九十四年度偵字第一八八八六號
      卷第三七頁）。
    2.被告子○○之住所設於高雄縣鳥松鄉○○村○○路二巷一
      四號（見本院卷第五一頁）；居所則在高雄縣鳥松鄉○○
      路二三六巷三號（見戊○九十六年度他字第二九三五號卷
      (三)第八七頁、雄檢九十四年度偵字第一八八八六號卷第三
      八頁）。
    3.被告乙○○（原名史文成）之住所設於高雄縣鳥松鄉○○
      村○○路二二○巷一三九號（見本院卷第五九頁）；居所
      則在高雄縣大樹鄉○○路九○四之一號、高雄市鼓山區○○○路五一巷五弄八號（見戊○九十五年度偵字第八三三
      ○號卷(二)第三七六頁、雄檢九十四年度偵字第一八八八六
      號卷第四○頁）。
    4.被告壬○○之住所設於高雄縣鳳山市○○街八七號（見本
      院卷第六三頁）；居所則在高雄市○○區○○街八七號、
      高雄市○鎮區鎮○路五二號九樓（見戊○九十五年度偵字
      第八三三○號卷(二)第三七六頁、卷(一)第一四九頁）。
    5.被告己○○之住所設於高雄縣大寮鄉○○村○○街三二弄
      二五號（見本院卷第六一頁）；居所則在高雄縣鄉○○路
      ○段三一巷五○號、高雄縣鄉○○街四五○號、高雄市○
      鎮區○○路四九號四樓、屏東縣屏東市○○路一一巷二六
      之一號（見戊○九十五年度偵字第八三三○號卷(二)第三七
      六頁、雄檢九十四年度偵字第一八八八六號卷第三九、六
      ○頁）。
    6.被告庚○○（原名黃忠雄）之住所設於屏東縣屏東市○○
      路一一弄二六之一號（見本院卷第五三頁）；居所則在高
      雄縣大寮鄉○○路○段三一巷五○號、高雄縣大寮鄉○○
      街四五○號、高雄市○鎮區鎮○路五二號九樓（見戊○九
      十五年度偵字第八三三○號卷(一)第一○七頁、一一○頁、
      調查局南機組調南機防字第○九四七六二○九四六○號卷
      第二四頁、雄檢九十四年度偵字第一八八八六號卷第八八
      頁）。
    7.被告丁○○之住所設於高雄縣大寮鄉○○路一一號（見本
      院卷第五五頁）；居所則在高雄市○○區○○街二○四號
      （見戊○九十五年度偵字第八三三○號卷(二)第三七七頁）
      。
    8.被告辛○○之住所設於高雄市○○區○○路一七號一二樓
      （見本院卷第五七頁）；居所則在高雄市前鎮區○○○街
      九九號、高雄市鼓山區○○○路五一巷五弄八號、高雄市
      三民區○○街二○四號、二一五號一樓、高雄縣阿蓮鄉○○路三二三號（見雄檢九十四年度偵字第一八八八六號卷
      第四三、九八、一○五頁、戊○九十五年度偵字第八三三
      ○號卷(二)第三七六頁、調查局南機組調南機防字第○九四
      七六二○九四六○號卷第三頁）。
    綜上，被告丙○○等八人之住、居所，顯然均非屬本院管轄
    之處所甚明。
  (二)本案犯罪地無一在本院管轄區域內：
    1.被告丙○○係址設高雄市○鎮區○○路四九號四樓之應星
      室內裝修企業有限公司（應星公司）之登記負責人；被告
      子○○係址設高雄市○○區○○街四二八號之衡星企業有
      限公司（衡星公司）登記負責人；被告乙○○係址設高雄
      市○○區○○街四二八號一樓之隆城國際有限公司（下稱
      隆城公司）登記負責人；被告壬○○係址設高雄市○○街
      二三五巷一號一樓之明珊實業有限公司（下稱明珊公司）
      之登記負責人；被告己○○係址設高雄市○鎮區○○街四
      九號四樓之皇圓實業有限公司（下稱皇圓公司）之登記負
      責人，有卷附各該公司之變更登記表可查（見戊○九十五
      年度偵字第八三三○號卷(二)第九五至九七頁、第二四一至
      二四三頁、卷(一)第一九三頁、第三一五至三一八頁、第二
      一八至二二一頁；戊○九十六年度他字第二九三五號卷(三)
      第四三至四四頁、第四七至四八頁）。且依卷附丙○○、
      乙○○、壬○○、己○○之供述情節（見調查局南機組調
      南機防字第○九四七六二○九四六○號卷第一七頁反面至
      第一八頁、雄檢九十四年度偵第一八八八六號卷第五九頁
      、戊○九十五年度偵字第八三三○號卷(二)第三三四頁及同
      字號卷(一)第一五七至一五八頁），僅能得知渠等有提供身
      分證、印章予他人設立上開各公司，均無法窺知渠等提供
      身分證、印章予他人之行為地；被告子○○則供稱其係在
      高雄市榮總醫院附近之高雄市○○區○○路四二八號交付
      身分證、印章等語（見調查局南機組調南機防字第○九四
      七六二○九四六○號卷第九頁），是本件並無證據證明被
      告丙○○、子○○、乙○○、壬○○、己○○五人係在本
      院轄區提供身分證、印章予他人設立公司。
    2.證人莊玉珠於偵查中陳述明珊公司之發票有時係其所開立
      、有時為被告黃忠雄所開立，而辦公之地點係在屏東市○○路等語（見戊○九十五年度偵字第八三三○號卷(一)第一
      四○頁）、被告庚○○（原名黃忠雄）於偵查中陳述其係
      以皇圓公司的發票跟隆城公司、衡星公司互開發票，是王
      文凱的太太拿隆城公司、衡星公司之發票到其屏東的工廠
      對開等語（見戊○九十五年度偵字第八三三○號卷(二)第三
      八○頁），足見明珊公司（登記名義人為被告壬○○）、
      皇圓公司（登記名義人為被告己○○）開立不實發票逃漏
      稅捐及幫助其他公司逃漏稅捐之地點，均非在本院轄區內
      。又依卷內被告丙○○（應星公司之登記負責人）、子○○（衡星公司之登記負責人）、乙○○（原名史文成，隆
      城公司之登記負責人）、庚○○（原名黃忠雄，應星公司
      之實際負責人）及丁○○、辛○○（該二人為衡星公司、
      隆城公司之實際負責人）之供述，亦均無法認定應星公司
      、衡星公司、隆城公司之不實發票之開立係在本院管轄區
      域內所為。是有關被告丙○○等八人所涉修正前商業會計
      法第七十一條第一款之填載不實會計憑證、稅捐稽徵法第
      四十七條第一款之不法逃漏稅捐、第四十三條第一項之幫
      助他人不法逃漏稅捐等犯罪行為地，依目前卷內事證，均
      不能認定係在本院管轄區域內所為。
    3.又上開公司均址設於高雄市，有關取得不實發票後，均係
      向高雄市國稅局申報營利事業所得稅，藉以扣抵，而有逃
      漏營利事業所得稅之結果，是有關不法逃漏稅捐罪之犯罪
      地，應在高雄市，而為臺灣高雄地院所管轄。
三、數人共犯一罪者，為相牽連案件，得合併由其中一法院管轄
    ，刑事訴訟法第六條第一項、第七條雖定有明文。惟起訴書
    所指與被告等八人共犯逃漏稅捐及填製不實會計憑證犯行之
    甲○○（住所地位於本院）於本案起訴時並無案件繫屬於本
    院：
  (一)按刑事訴訟法所規定之相牽連案件，其訴訟對象各別，訴訟
    繫屬亦互異，本得分別起訴，分別審判，惟立法者基於「訴
    訟經濟」之考量，經由案件間存在特殊之關聯性（即「相牽
    連」之關係），使對於該案件無固有管轄權之法院取得管轄
    權，故有同法第六條牽連管轄規定之設；是若其中具有相牽
    連關係之案件已經判決，其他案件受理在後，此時已無法由
    合併審判達訴訟經濟之效，自應按其事物管轄之性質，由有
    管轄權之法院另為審判，不得因其具有相牽連關係，而違反
    事物管轄之規定，此有最高法院二十二年上字第一八○四號
    判例意旨可資參照。依此，若其中具有管轄權之相牽連關係
    之案件未據起訴，而起訴者為該法院無管轄權之案件，亦應
    同上開處理，而無刑事訴訟法第六條第一項之適用，故不得
    專就相牽連之案件單獨起訴，應回歸土地管轄以定其管轄權
    之有無（臺灣高等法院九十七年度上易字第二二九五號判決
    意旨參照）。
  (二)查起訴書雖載被告庚○○（原名黃忠雄）與甲○○（另案被
    告）、丁○○、辛○○共同基於逃漏稅捐及填製不實會計憑
    證之概括犯意聯絡，利用丙○○、子○○、乙○○（原名史
    文成）、壬○○、己○○為人頭所開設之公司，藉由公司間
    相互開立不實發票之方式，作為進項憑證及銷項憑證，以申
    報扣抵銷項稅額，於營業人銷售額與稅額申報書上虛偽填報
    進項及銷項金額，持向稅捐稽徵機關申報扣抵營業稅，而為
    逃漏稅捐及填製不實會計憑證之行為等語（見起訴書犯罪事
    實七）。惟上開共犯中，唯一在本院管轄區域內有住所之甲○○（臺南縣永康市○○路五七八巷一七號之八九），並未
    於本案一同起訴，雖起訴書記載甲○○部分業經提起公訴，
    現由本院審理中，然甲○○所涉該案之犯行，依卷附臺灣臺
    南地方法院檢察署檢察官九十六年度偵緝字第一六○號起訴
    書、臺灣嘉義地方法院檢察署檢察官九十五年度偵字第八四
    二九號、九十七年度偵字第三七四四號移送併辦意旨書所載
    ，無一與本案相涉，有各該案件起訴書及移送併辦意旨書在
    卷可稽，是則本院具有管轄權之共犯甲○○所涉有關本件犯
    行部分既然未據起訴，依照上開說明，即不得專就本院無管
    轄權、僅具相牽連關係之被告丙○○等八人所涉犯行部分單
    獨起訴。
  (三)況起訴書所指之共犯甲○○上開違反商業會計法等案件（即
    本院九十六年度訴字第一一七九號）業於九十七年四月三十
    日宣示判決在案，亦有本院九十六年度訴字第一一七九號判
    決書及另案被告甲○○之臺灣高等法院被告前案紀錄表各一
    件附卷可查，而本案係於九十七年十一月十日始經臺灣臺南
    地方法院檢察署檢察官偵查起訴繫屬於本院，於起訴時，共
    犯甲○○顯已無案件繫屬於本院，揆諸上開判例意旨，即應
    由有管轄權之臺灣高雄地方法院另為審判。
  (四)綜上所述，起訴書雖記載被告丙○○等八人上開犯行係與甲○○共犯，而有刑事訴訟法第七條第二款之數人共犯一罪之
    相牽連關係，而依同法第六條第一項得合併由本院管轄，惟
    具相牽連關係之共犯甲○○所涉本案犯行部分，於本件起訴
    時，既然未繫屬於本院，無法由合併審判達訴訟經濟之效，
    自應按其事物管轄之性質，由有管轄權之臺灣高雄地方法院
    另為審判。
四、本案被告癸○○（另行審結）之住所雖係於本院管轄區域內
    ，惟起訴書並未認定被告癸○○（生積公司之登記負責人）
    與其餘被告間有共犯之情，其餘被告於本件所涉犯行，本院
    無由依刑事訴訟法第六、七條規定而具有管轄權。況被告癸○○所為幫助如起訴書附表十所示明珊公司（登記負責人為
    壬○○，實際負責人為庚○○）等其他公司逃漏稅捐犯行部
    分，係涉犯稅捐稽徵法第四十三條第一項之罪，該條對於幫
    助犯同法第四十一條或第四十二條之罪者，特設刑罰明文，
    係排除刑法第三十條所定幫助犯從屬性之適用，而為獨立犯
    罪類型之規定，縱無正犯，亦可成立該條項罪名（最高法院
    七十一年度台上字第七七四九號、七十二年度台上字第三九
    七二號、七十七年度台上字第四六九七號、七十八年度台上
    字第一九六八號、八十二年度台上字第二○三二號判決參照
    ）。亦即，稅捐稽徵法第四十三條係對於逃漏稅捐之教唆或
    幫助行為特設之專條，為獨立之處罰規定，此所謂幫助，乃
    犯罪之特別構成要件，有別於刑法上之幫助犯，並非逃漏稅
    捐者之從犯。故無刑事訴訟法第七條第二款所定數人「共犯
    」一罪或數罪之情形。自無從援引刑事訴訟法第七條第二款
    規定認本院對被告丙○○等八人亦有管轄權。
五、綜上所述，被告丙○○等八人之住居所及本件犯罪地、行為
    地、結果地無一在本院管轄區域內，本院並無固有管轄權；
    又本件起訴時具相牽連關係之共犯甲○○所涉本案犯行，並
    無案件繫屬於本院，而上開被告八人與本案被告癸○○間就
    本案亦無共犯之關係，本院自無依刑事訴訟法第六、七條之
    規定取得管轄權。是則本件檢察官向本院提起公訴，揆諸上
    開說明，自有未合。爰不經言詞辯論，逕為諭知管轄錯誤之
    判決，並移送有管轄權之法院審理之。
據上論斷，應依刑事訴訟法第三百零四條、第三百零七條，判決
如主文。
中    華    民    國    98    年    7     月    31    日
                  刑事第九庭  審判長  法  官  蔡奇秀
                                      法  官  蔡盈貞
                                      法  官  林欣玲
以上正本證明與原本無異。
如不服本判決應於收受本判決後10日內向本院提出上訴書狀，並
應敘述具體理由。其未敘述上訴理由者，應於上訴期間屆滿後20
日內向本院補提理由書狀（均須按他造當事人之人數附繕本）「
切勿逕送上級法院」。
                                      書記官  鄭佩玉
中    華    民    國    98    年    7     月    31    日

司法院資訊處製作；財團法人民間司法改革基金會備份。
